【裁判字號】    97,重上更(一),17
【裁判日期】    980414
【裁判案由】    排除侵害
【裁判全文】
臺灣高等法院民事判決              97年度重上更(一)字第17號
上  訴  人  甲○○
訴訟代理人  李樂濟律師
            丁○○
                      （送達處所  臺北市○○○路○段135巷
被上  訴人  迦南服飾股份有限公司
法定代理人  丙○○
訴訟代理人  乙○○
            毛國樑律師
上  一  人
複代  理人  陳佳雯律師
上列當事人間排除侵害事件，上訴人對於中華民國94年6月28日
臺灣臺北地方法院93年度重訴字第763號第一審判決提起上訴，
經最高法院發回更審，本院於98年3月31日言詞辯論終結，判決
如下：
    主  文
原判決關於駁回上訴人後開第二項之訴部分，及該部分假執行之
聲請，與訴訟費用（除確定部分外）之裁判廢棄。
被上訴人應將坐落臺北市○○區○○段二小段四二地號土地上如
附圖一Ｅ部分所示位置面積五十三平方公尺之建築物拆除，並將
該建築物所占用之土地返還上訴人及其他共有人；暨給付上訴人
新臺幣壹萬玖仟伍佰捌拾玖元，及自民國九十三年一月一日起至
拆除上開建築物返還占用土地予上訴人及其他共有人之日止，按
月給付上訴人新臺幣肆佰玖拾捌元。
其餘上訴駁回。
第一審（除確定部分外）、第二審及發回前第三審訴訟費用，由
被上訴人負擔百分之九十九，餘由上訴人負擔。
本判決命被上訴人給付部分，於上訴人以新臺幣壹仟壹佰柒拾萬
元供擔保後，得假執行；但被上訴人如以新臺幣仟伍佰壹拾萬
元為上訴人預供擔保後，得免為假執行。
    事實及理由
一、本件上訴人於原審主張，被上訴人逕自改變防火門之位置，
    將原位於如附圖二所示紅色部分之牆壁上防火門，變更至如
    附圖二所示黃色部分位置，伊得依民法第767 條之規定，請
    求排除侵害，恢復原狀。並於最高法院發回前本院審理時補
    充主張，防火門設置係大樓遇有緊急情況或火災時逃生之用
    ，故擅自變更防火門之位置及方向，當與大樓所有人之安全
    有關，被上訴人未經共有人同意而逕自改變防火門之位置，
    顯然影響全體區分所有權人利益，伊自得請求被上訴人恢復
    原狀（見本院重上卷第83頁）。復於發回後本院審理時主
    張，該防火門係供全體住戶逃生之設備，依公寓大廈管理條
    例第3 條之規定，屬於共用部分而為全體區分所有權人所共
    有，被上訴人未經全體區分所有權人同意而將逃生門改向，
    影響全體區分所有權人之權利，依民法第767 條中段規定，
    得請求排除侵害（見本院更(一)卷第49頁）。是上訴人於原審
    及本院均係本於共有人之地位，行使所有物之排除侵害請求
    權，則其於本院主張，本於該防火門所在牆壁之共有人地位
    而為請求，核屬補充事實上及法律上之陳述，非屬訴之追加
    變更，被上訴人辯稱，不同意上訴人為訴之追加，容有誤會
    ，合先敘明。
二、上訴人主張：坐落臺北市○○區○○段2小段42地號土地（
    以下稱42號土地）為伊及其他共有人所共有，詎被上訴人未
    經伊及其他共有人同意，竟自民國86年7月7日起，於如附圖
    一所示編號E部分、面積53平方公尺土地（以下稱系爭土地）
    上違章建築房屋（以下稱系爭違建物），並將原位於如附圖
    二所示紅色部分之牆壁上防火門，變更至如附圖二所示黃色
    部分位置，依民法第767、821條之規定，伊自得訴請排除侵
    害，並回復原狀。且被上訴人因而受有利益，致伊受損害，
    伊亦得依不當得利之法律關係，請求被上訴人返還自89年7
    月起至其拆除系爭土地上之違建並返還該土地予伊及其他共
    有人之日止，相當於租金之不當得利等情。爰依民法第767
    條、第821條及第179條之規定，求為命被上訴人拆除違建、
    返還土地、回復防火門原狀及給付不當得利之判決。原審為
    上訴人敗訴之判決，上訴人不服提起上訴。上訴聲明：(一)原
    判決關於駁回上訴人後開第2、3、4 項部分廢棄。(二)被上訴
    人應將42號土地上如附圖一E 部分所示位置面積53平方公尺
    之系爭違建物拆除，將系爭土地返還上訴人及其他共有人。
    (三)被上訴人應將如附圖二所示黃色牆壁上之防火門拆卸後封
    閉，將該拆卸之防火門移至附圖二紅色所示牆壁安裝，安裝
    方法為紅色牆壁外柱壁面起算向內延伸90公分為防火門右邊
    界，向左延伸至該防火門尺寸裝置所需寬度，並自該處地面
    起向上延伸至防火門尺寸裝置所需高度。(四)被上訴人應給付
    上訴人新臺幣（下同）19,589元，及自93年1月1日起至拆除
    上開建築物並返還占用土地予上訴人及其他共有人之日止，
    按月給付上訴人498 元。(五)願供擔保，請准宣告假執行（原
    審駁回上訴人超過上開請求部分，業經上訴人減縮上訴聲明
    ；另駁回上訴人對原審共同被告現代聖女國際美容股份有限
    公司請求部分，經本院前審維持第一審所為上訴人敗訴之判
    決，上訴人未提起第三審上訴，均告確定）。
三、被上訴人則以：伊並未占用系爭土地，亦未將其上之違建出
    租獲利，上訴人請求伊拆除系爭土地上之違建，並返還該土
    地，及給付相當於租金之不當得利或損害，均屬無據。坐落
    42號土地上之香苑大廈消防逃生梯門即系爭防火門，於該大
    廈完工時，即安裝於如附圖二所示黃色部分位置上，且此位
    置無礙逃生，亦能保障臺北市○○○路（下同）4 段70號房
    屋之住家安全。而系爭防火門現坐落位置與原設計圖不符，
    則係建商所為，並非伊所變更，且上訴人請求安裝之位置，
    即如附圖二所示紅色部分之圍牆，係坐落於伊單獨所有建物
    基地上，亦非上訴人所謂之法定空地上等語，資為抗辯。並
    答辯聲明：(一)上訴駁回。(二)如受不利之判決，願供擔保請准
    宣告免為假執行。
四、查42號土地為上訴人及香苑大廈之其他區分所有權人所共有
    ，其上於如附圖一所示之系爭土地現建有系爭違建物等事實
    ，為兩造所不爭，復有土地登記謄本在卷為憑，並經本院前
    審會同臺北市大安地政事務所勘驗現場，製有勘驗筆錄及複
    丈成果圖可稽，堪信為真實。
五、上訴人主張，被上訴人未經全體共有人同意，竟於系爭土地
    上搭建系爭違建物，並將原位於如附圖二所示紅色部分之牆
    壁上防火門，變更至如附圖二所示黃色部分位置，被上訴人
    應依民法第767條、第821條及第179 條之規定，拆除違建、
    返還土地、回復防火門原狀及給付不當得利等情，為被上訴
    人所否認，並以前揭情詞置辯。經查：
  (一)系爭違建物所在處所，於73年9月4日即經主管機關臺北市政
    府工務局查報為違建，並於80年4月2日拆除，其後經主管機
    關6 次查報違建並予拆除，及至87年10月間訴外人田淑君因
    明知72號房屋1 樓後方曾因違章建築遭強制拆除，仍在該址
    搭蓋違章建築，涉嫌違反建築法，經臺北市政府工務局移送
    ，並經臺灣臺北地方法院檢察署（以下稱臺北地檢署）檢察
    官以88年度偵字第7424號聲請簡易判決，嗣經臺灣臺北地方
    法院以88年度北簡字第774 號判決，依據田淑君於偵查中之
    自白等證據，認定田淑君對於依建築法規定強制拆除之建築
    物，違反規定重建，判決科罰金1 萬元，有臺北市政府工務
    局92年9月1日北市工建字第09253332000 號函所附之違建查
    報案件清冊附於臺北地檢署92年度偵字第12174 號卷可稽，
    並有聲請簡易判決處刑書、簡易判決書在卷可證（見本院更
    (一)卷第255-258 頁）。嗣訴外人戊○○以被上訴人公司法定
    代理人丙○○搭建系爭違建物竊占系爭土地為由提起告訴，
    經臺北地檢署以92年度偵字第12174 號案件受理並為不起訴
    處分確定，該不起訴處分書即認：「…經查：(1)前開違建係
    於73年9月4日即經主管機關臺北市政府工務局查報為違建，
    並於80年4月2日拆除，其後經主管機關六次查報違建並予拆
    除，及至現存之違建係87年10月間由田淑君所搭建，…足證
    被告並非現存前開違建搭建之行為人，是以被告是否有竊占
    之犯行尚非無疑。」等情，另臺灣高等法院檢察署則以，臺
    北地檢署檢察官於92年8 月18日履勘現場時，據臺北市政府
    建管處查報隊王帥裕現場稱，該違建為86年11月14日由田淑
    君所建為由，認定上開違建為田淑君所為，而駁回戊○○再
    議之聲請（見本院重上卷第200-206 頁）。是均不能認定
    系爭違建物為被上訴人所搭建，上訴人雖一再主張：系爭違
    建物係田淑君原搭建之違建拆除後，由被上訴人重建云云，
    但為被上訴人所否認，上訴人又未舉證以實其說，自難採信
    。
  (二)按所謂建築物增建之附屬物，係指於原獨立之建築物所增建
    之建築，已具有構造上之獨立性，但在使用功能上，與原建
    築物係作一體利用，欠缺使用上之獨立性，為不具獨立性之
    建築，而從屬於獨立之原建築物者而言。增建之附屬物，因
    不符建築物獨立性之要求，不得為物權之客體；增建之建築
    物，如已具構造上之獨立性，及使用上之獨立性，則屬獨立
    之建築物，自得為物權之客體。又所謂具有使用上之獨立性
    ，係指該部分建築物，與一般建築物相同，可作為一建築物
    單獨使用，有獨立之經濟效用者而言。判斷增建部分，是否
    具有使用上之獨立性，須斟酌其對外通行之直接性，增建部
    分之面積、隔間及向來之利用狀況，暨增建部分之利用機能
    與原有建築物之依存程度等情形定之。查：
  1.系爭違建物位於70號房屋（1277建號）、74號房屋（1278建
    號）及76號房屋（1370建號）後側，外牆為深咖啡色之一層
    建物，此觀諸勘驗筆錄及附圖一所示即明（見本院重上卷
    第101頁、107頁）。又系爭違建物於緊鄰巷道側，有門通往
    巷道，其他部分均無出入口通往巷道；系爭違建物內除有1
    間廁所設施，位於76號房屋後側，該廁所於本院前審95年1
    月5日履勘現場時有水電可供使用，嗣於本院97年9月18日履
    勘時，已經廢棄，系爭違建物位於70號房屋後側部分，有設
    置1 部冷卻水塔；除此之外，系爭違建物均無使用之狀況等
    節，亦經本院履勘屬實，有勘驗筆錄附卷可佐（見本院重上
    卷卷第101頁、更(一)卷第170頁）。
  2.70、72、74號房屋均為被上訴人所有，此有建物登記謄本附
    卷可稽（見本院重上卷第62-66頁）。又本院前審於95年1
    月5 日履勘現場時，系爭違建物與74號房屋有門戶相通，其
    餘部分未與70、72、74號房屋相通，惟本院嗣於97年9月18
    再行履勘時，72號房屋與系爭違建物間已增設一電捲門和鐵
    門，亦有勘驗筆錄及照片可稽（見本院重上卷卷第101 頁
    、更(一)卷第170、182、183頁）。而系爭違建物除設有1間廢
    棄廁所及1 部冷卻水塔外，別無其他使用狀況，且未見獨立
    之電錶與自來水水錶，則其功能僅在提供浴廁或儲藏之用，
    並無獨立之經濟效能，即無完整之使用獨立性。再由上訴人
    所提42號土地上之香苑大廈背面圖（見本院重上卷36頁證
    物袋內）以觀，74號房屋背面原有一扇門，此原為74號房屋
    通往系爭土地巷道之門戶，上訴人亦辯稱此扇門係供消防安
    全逃生用之防火門，對照複丈成果圖可知，系爭違建物已將
    70、74號房屋（72號房屋包含其間）後門全部包圍，且連成
    一體，目前72、74號房屋除面臨忠孝東路正面大門外，其後
    側與巷道間，僅能利用上開與系爭違建物間之門戶通往巷道
    ，參以70、72、74號房屋均為被上訴人所有，可認系爭違建
    物與被上訴人所有70、74號房屋連接成一體，使用上具有無
    從分割之一體性，雖目前70號房屋未設門戶與系爭違建物相
    通，惟依上開香苑大廈背面圖所示，70號房屋背面原亦有一
    似鐵捲門之門戶，應為70號房屋通往系爭土地巷道之門戶，
    現雖已封閉，且被系爭違建物包圍在內，惟目前72、74號房
    屋均有門戶與系爭違建物相通，被上訴人所有70號房屋非不
    得自同屬其所有72號房屋通往系爭違建物，再通往巷道。而
    72、74號房屋既得藉助與系爭違建物間之門戶，由違建物之
    出口通往巷道，該等門戶又係隨時得開啟之鐵捲門、鐵門及
    推門（見本院更(一)卷第182-184 頁），上訴人主張，系爭違
    建物係置於被上訴人實力支配之下一節，亦與常理無違。是
    依前開說明，系爭違建物縱構造上具有獨立性，但無獨立之
    經濟效能，欠缺使用上之獨立性，且係依附於被上訴人所有
    之前開房屋而為附屬建物，則不論是否由訴外人田淑君所出
    資建造，被上訴人均取得所有權。
  3.被上訴人雖辯稱，系爭違建物有1扇門連通後方防火巷，該
    扇門並未上鎖，系爭大樓住戶可隨時出入云云。惟系爭違建
    物與72、74號房屋相通，為被上訴人上開房屋後門通往巷道
    之唯一通路，並為被上訴人實力所支配，已如前述，與被上
    訴人是否上鎖無涉，被上訴人據以辯稱，系爭違建物非其所
    有，亦不可採。
  (三)次按，所有人對於無權占有或侵奪其所有物者，得請求返還
    之；各共有人對於第三人，得就共有物之全部為本於所有權
    之請求，但回復共有物之請求，僅得為共有人全體之利益為
    之，民法第767條前段、第821條分別定有明文。被上訴人未
    經全體共有人同意，其所有系爭違建物占用系爭土地，即屬
    無權占有。是上訴人依前開規定，請求被上訴人應將42號土
    地上如系爭違建物拆除，將系爭土地返還上訴人及其他共有
    人，自屬有據。
  (四)次按，當事人主張有利於己之事實者，就其事實有舉證之責
    任，民事訴訟法第277 條前段定有明文。上訴人主張，被上
    訴人將原位於如附圖二所示紅色部分之牆壁上防火門，變更
    至如附圖二所示黃色部分位置等情，已為被上訴人所否認，
    並辯稱係建商所變更，伊購買70號房屋時，防火門已在現在
    位置等語。是上訴人自應就其主張之前開有利於己之事實，
    負舉證責任。上訴人迄仍未舉證證明，被上訴人確有變更防
    火門之行為，僅以現防火門位置與建築執照一樓平面圖原先
    設計防火門之位置並未相符乃變態事實，被上訴人應就其抗
    辯，乃建商蓋好後所變更一節負舉證之責云云，自無可採。
    則上訴人主張依民法第767條、第821條規定，請求被上訴人
    應將如附圖二所示黃色牆壁上之防火門拆卸後封閉，將該拆
    卸之防火門移至附圖二紅色所示牆壁安裝，安裝方法為紅色
    牆壁外柱壁面起算向內延伸90公分為防火門右邊界，向左延
    伸至該防火門尺寸裝置所需寬度，並自該處地面起向上延伸
    至防火門尺寸裝置所需高度，洵屬無據。
  (五)按無法律上原因而受有利益，致他人受損害，應返還其利益
    。又共有人按其應有部分，對於共有物之全部，有使用收益
    之權，民法第179條、第818條分別定有明文。故共有人如逾
    越其應有部分之範圍使用收益時，即係超越其權利範圍而為
    使用收益，其所受超過利益，即屬不當得利。而無權占有他
    人之土地，可獲得相當於租金之利益，為社會通常之觀念（
    最高法院61年台上字第1695號判例意旨參照）。是被上訴人
    未經上訴人及其他共有人同意，即占用系爭土地，自受有使
    用土地之利益，並侵害其他共有人所有權之利益歸屬，其所
    受利益原為使用本身，「相當於租金」係原受利益依其性質
    不能返還時應償還之價額，在無客觀具體數據可資計算時，
    可參照土地法第97條規定相當法定最高限額租金之數額定之
    。查：
  1.系爭土地近忠孝東路、復興南路口，屬臺北市中心，為繁榮
    之住商混合區，附近有太平洋崇光sogo百貨公司商圈、大型
    餐飲店永福樓、銀行，香苑大廈門口即有捷運忠孝復興站出
    入口、私立中心診所等情，有現場照片附卷可佐（見本院重
    上卷第177-185頁、更(一)卷第106頁）。是上訴人主張自85
    年捷運木柵線通車，再加上南港線完工通車後，形成完整之
    運輸脈絡，帶動臺北都會區周邊區域之民眾前往系爭大樓附
    近購物與休閒，致系爭土地附近更加繁榮，系爭土地可謂交
    通便利、商業及生活機能非常完整等節，應可認定。則上訴
    人主張計算被上訴人相當於租金之不當得利標準，以該土地
    申報地價年息10%計算等情，尚屬可採。
  2.準此，系爭土地89年7 月至92年12月止，申報地價為每平方
    公尺198,367.2元，93年1月至今，申報地價為每平方公尺為
    211,620 元（見本院重上卷第27頁），而上訴人42號土地
    之應有部分為198742分之1058（見原審卷第74頁、本院重
    上卷第27頁），被上訴人無權占用土地面積53平方公尺，
    是被上訴人自89年7月1日起至92年12月31日止，應給付上訴
    人相當於租金之不當得利數額為19,589元（198367.2元×53
    ×10%×1058/ 198742×3.5年=19,589，小數點第1位四捨五
    入，以下同）。又自93年1月1日起至被上訴人拆除系爭違建
    物返還土地予上訴人及其他共有人之日止，應按月給付上訴
    人498元（211620×53×10%×1058/198742÷12=498）。
  3.被上訴人雖辯稱，系爭土地為法定空地，不能使用收益，伊
    自無受有利益，上訴人亦無損害可言。惟被上訴人所受利益
    為「使用」本身，此項使用利益應歸屬全體共有人，即屬侵
    害共有人所有權之利益歸屬，已如前述。蓋不當得利制度並
    不在填補損害，而在返還其依權益歸屬不應取得之利益，不
    以請求人實際受有積極損害及消極損害為必要。上訴人辯稱
    ，系爭土地為法定空地，不得出租或為使用收益，伊並未受
    有利益，上訴人未受有損害云云，實不可採。
六、綜上所述，上訴人依民法第767條、第821條之規定，請求被
    上訴人應將系爭違建物拆除，將系爭土地返還上訴人及其他
    共有人；並基於民法第179 條規定，請求被上訴人給付上訴
    人19,589元，及自93年1月1日起至拆除系爭違建物並返還系
    爭土地予上訴人及其他共有人之日止，按月給付上訴人498
    元，洵屬有據，應予准許。逾此所為請求，為無理由，應予
    駁回。原審就上開應准許部分，為上訴敗訴之判決，並駁回
    其假執行之聲請，尚有未洽。上訴意旨求予廢棄改判，為有
    理由，爰由本院予以廢棄，改判如主文第2 項所示，並依聲
    請為附條件之准、免假執行之宣告。至於上訴人之請求不應
    准許部分，原審為上訴人敗訴之判決，並駁回其假執行之聲
    請，經核於法並無不合，上訴意旨聲明廢棄改判，為無理由
    ，應駁回其上訴。
七、兩造其餘攻擊防禦方法及未經援用之證據，經本院斟酌後，
    認不足以影響本判決之論斷，爰不一一論駁，併此敘明。
八、據上論結，本件上訴為一部有理由，一部無理由。依民事訴
    訟法第450條、第449條第1項、第79條、第463條、第390條
    第2項、第392條第2項，判決如主文。
中    華    民    國    98    年     4    月    14    日
                    民事第十一庭
                        審判長法  官  鄭雅萍
                              法  官  徐福晉
                              法  官  詹文馨
正本係照原本作成。
如不服本判決，應於收受送達後20日內向本院提出上訴書狀，其
未表明上訴理由者，應於提出上訴後20日內向本院補提理由書狀
（均須按他造當事人之人數附繕本）上訴時應提出委任律師或具
有律師資格之人之委任狀；委任有律師資格者，另應附具律師資
格證書及釋明委任人與受任人有民事訴訟法第466條之1第1項但
書或第2項（詳附註）所定關係之釋明文書影本。
中    華    民    國    98    年    4     月    15    日
                              書記官  洪秋帆
附註：
民事訴訟法第466條之1（第1項、第2項）：
對於第二審判決上訴，上訴人應委任律師為訴訟代理人。但上訴
人或其他法定代理人具有律師資格者，不在此限。
上訴人之配偶、三親等內之血親、二親等內之姻親，或上訴人為
法人、中央或地方機關時，其所屬專任人員具有律師資格並經法
院認為適當者，亦得為第三審訴訟代理人。


司法院資訊處製作；財團法人民間司法改革基金會備份。
